【裁判字號】    92,上訴,140
【裁判日期】    920815
【裁判案由】    偽證
【裁判全文】
臺灣高等法院花蓮分院刑事判決            九十二年度上訴字第一四○號
    上  訴  人  臺灣高等法院花蓮分院檢察署檢察官
    上  訴  人
    即  被  告  甲○○
    選任辯護人  陳正忠律師
右列上訴人因被告偽證案件，不服臺灣花蓮地方法院九十一年度訴字第一九八號中華
民國九十二年五月十五日第一審判決（起訴案號：臺灣花蓮地方法院檢察署九十年度
偵字第二六三○號），提起上訴，本院判決如左：
    主  文
原判決撤銷。
甲○○為證人，於檢察官偵查時，於案情有重要關係之事項，供前具結而為虛偽陳述
，處有期徒刑伍月。
    事  實
一甲○○因與陳麗惠間具債權債務關係，而於民國八十八年十月十三日由其任背書人
  ，其子許楠忠任發票人，簽發如附表編號二所示之本票乙紙予陳麗惠作為債權之擔
  保，嗣許楠忠因不滿陳麗惠持該本票向臺灣花蓮地方法院聲請准予強制執行之裁定
  ，而具狀向臺灣花蓮地方法院檢察署檢察官告訴稱；甲○○因與陳麗惠間有債權債
  務關係，故於八十八年十月十三日由甲○○任發票人，其任背書人，簽發如附表編
  號一所示之本票乙紙交予陳麗惠收執，詎陳麗惠竟自行偽造如附表編號二之本票乙
  紙，並持之向臺灣花蓮地方法院聲請准予強制執行之裁定云云，誣告陳麗惠涉有偽
  造有價證券罪嫌及是否涉有詐欺罪嫌，亦請一併偵查（陳麗惠所涉偽造有價證券罪
  嫌業經臺灣花蓮地方法院檢察署檢察官以八十九年度偵字第二二三○號案件為不起
  訴處分確定；許楠忠則經檢察官起訴其涉有誣告罪，經本院判處其有期徒刑六月尚
  未確定），甲○○明知其交予陳麗惠收執者為如附表編號二所示之本票，竟為附和
  其子所訴，於八十九年八月二十四日下午三時五十分許於臺灣花蓮地方法院檢察署
  檢察官偵查陳麗惠所涉偽造有價證券案時，在臺灣花蓮地方法院檢察署第二偵查庭
  ，以證人身分供前具結後，就案情有重要關係之事項虛偽證稱：「（如附表編號二
  之本票，背面的印文）不是我的，（印章）是陳麗惠自己刻的。」云云。
二案經臺灣花蓮地方法院檢察署檢察官自動檢舉偵查起訴。
    理  由
一訊據被告固不否認有於前揭時、地，以證人身分供前具結後，證稱前揭事項，此外
  並有臺灣花蓮地方法院檢察署八十九年度偵字第二二三○號卷宗所附訊問筆錄乙份
  、證人結文乙紙在卷可稽，惟矢口否認有何偽證之罪嫌，辯稱：伊交予陳麗惠收執
  之本票係如附表編號一所示之本票，而非如附表編號二所示之本票，伊兒子許楠忠
  沒有欠陳麗惠錢，怎麼可能會開本票給她？且陳麗惠與其之債權債務關係乃起源於
  互助會之會款結算，而該會款之結算日期是八十八年十月十三日，伊怎麼可能交付
  如附表編號二所示發票日為八十八年十月十日、到期日為同年月十三日之本票？再
  陳麗惠於原審九十一年八月一日之庭訊過程中，曾自承所收本票是以其子許楠忠為
  背書人，足見陳麗惠確有另行偽造如附表編號二所示之本票，且伊與許楠忠、陳麗
  惠三人在調解委員會調解時，陳麗惠要伊與許楠忠收回如附表編號二所示之本票後
  將之撕毀，亦見陳麗惠想要湮滅證據之意圖甚明云云，並請求調查刻印店自八十八
  年起迄九十年間有無人委刻「甲○○」之印章。被告之選任辯護人則聲請本院對陳
  麗惠及被告父子進行測謊及傳喚陳麗惠就其會帳結果再做說明，及傳訊警員許盛印
  到庭作證並將附表編號二本票再送鑑定。惟查：
  (一)證人陳麗惠於原審法院證稱：伊因參加甲○○召集之互助會，而與甲○○間有債
    權債務關係，迄八十八年十月十日伊標得所參加五會中之最後一會後，即與甲○
    ○結算會款，伊應得之會款為五十九萬九千六百元，八十八年十月十三日，甲○
    ○給付伊現金二十萬九千六百元，餘款三十九萬元則因甲○○無法以現金給付，
    伊又恐其負債甚多，名下復無資產，乃要求其具資產之子許楠忠開立面額三十九
    萬元即如附表編號二之本票，再由甲○○背書而交予伊收執。開票當時僅有伊、
    許楠忠、甲○○三人在甲○○家中，而票面發票人之姓名、身分證字號、簽章、
    住址、面額、到期日等事項，均係由許楠忠所親寫，背面甲○○之印文亦係由甲
    ○○親自蓋印。後來因甲○○另欠伊一百萬元，而伊則欠甲○○一百十二萬五千
    元之會款，所有債權債務匯總計算之結果，甲○○遂於八十八年十一月十五日還
    給伊現金二十六萬五千元，故伊乃撤回向法院聲請本票裁定之案子，並要還甲○
    ○前開本票，但甲○○及許楠忠拒收，直迄八十九年七月一日調解時，他們才收
    下這張本票等語（見原審九十年度訴字第三一八號卷第三十七頁），與被告所辯
    如附表編號一之本票才是伊交予陳麗惠收執之本票情形迥異，本案之重點即在如
    附表編號二本票上之字跡與印文的真偽，進而即可判斷被告前揭證言是否涉及偽
    證。
  (二)附表編號二之本票，其上字跡與印文之真偽如下：
    1.經檢察官指揮員警分赴陳麗惠及被告、許楠忠家中搜索，再將扣得陳麗惠與許
      楠忠之相關字跡、被告之印章、被告寄發予陳麗惠之存證信函上被告之印文，
      及如附表編號二之本票正本均送法務部調查局鑑定（送鑑資料均附於原審九十
      年度訴字第三一八號證物袋中），該局函覆鑑定之結果稱：如附表編號二本票
      上之甲○○印文、甲○○寄發予陳麗惠之存證信函上甲○○之印文及甲○○印
      章所蓋出之印文，三者均相同；如附表編號二本票正面上之字跡與所送陳麗惠
      之字跡不同；如附表編號二本票正面上之字跡與所送許楠忠之字跡，因可供比
      對之相關字仍過少，且與當庭筆跡書寫式樣不一，致無法歸納書寫特徵，歉難
      與本票上待鑑字跡進行比對等語，此有該局九十年六月十三日、（九○）陸（
      二）字第九○○三三九六八號鑑定通知書乙紙在卷可稽（見偵字第二二三○號
      陳麗惠偽造有價證券卷第七十三頁）。嗣再經原法院分別向花蓮郵局仁里支局
      、花蓮第二信用合作社、臺灣土地銀行花蓮分行等金融機構調取許楠忠之開戶
      申請書、存取款憑條、變更帳戶事項申請書、儲金人紀要、中長期放款借據等
      資料（送鑑資料均於卷附證物袋中），及如附表編號二所示之本票正本送法務
      部調查局鑑定，且函詢前開鑑定通知書所稱：送鑑之甲○○印文均相同係何指
      ？該局函覆稱：許楠忠於花蓮郵局仁里支局八十八年三月十一日變更帳戶事項
      申請書及八十二年八月二十八日儲金人紀要原件、花蓮市第二信用合作社八十
      年五月九日及九十年二月十四日之印鑑卡原件、土地銀行八十三年一月二十八
      日印鑑卡及八十三年二月二十八日中長期放款借據原件上之「許楠忠」字跡（
      其中土地銀行八十三年一月二十八日印鑑卡僅比對開戶人簽名欄內字跡），經
      以歸納分析、特徵比對、重疊比對等鑑定方法鑑定結果，與如附表編號二本票
      發票人欄及地址欄下字跡（即「許楠忠」三字）筆劃特徵相符；而其印文鑑定
      結果所稱「相同」者，通常係指兩類印文源自相同來源之印章印版所蓋印，目
      前光學科技極為發達，倘若使用極精密之照相或電腦專業之雕刻機器，並不排
      除製作出兩枚紋線特徵極接近印章印版之可能性，但一般刻印店因缺少此種專
      業設備，故欲製作出兩枚紋線特徵相近印章印版之可能性極微等語，此有該局
      九十二年一月二十六日、調科貳字第○九一○○八七九四九○號鑑定通知書乙
      紙在卷可考（見原審卷第二十五頁），足見如附表編號二之本票，其背面甲○
      ○印文與前開甲○○之印章所蓋出之印文為相同，而該本票正面之字跡則確係
      出於被告之子許楠忠親筆書寫無誤。
    2.被告就此雖辯稱：許楠忠之筆跡可能遭人模仿云云，惟筆跡乃是個人長期書寫
      之特性書寫而成之字跡，同一人所書之筆跡有其慣性特徵、個人特徵，且會重
      複出現，鑑定筆跡人員即係根據個人書寫之再現性及癖性以判斷書寫筆跡是否
      出自同一人所書寫，而偽造簽名筆跡的方式不外臨摩、描繪、印刷或轉印，及
      偽裝簽名等，鑑定筆跡人員辨識筆跡真偽之依據係本於書寫者運筆、韻律、筆
      速動態及個人習慣移動連續筆劃、多空間方向等筆癖特徵，並非單純以外觀相
      像與否，作為鑑識之唯一標準，故前開鑑定結果，應具有相當之專業性及可信
      度，被告徒以前詞否認如附表編號二之本票正面字跡係出自其子許楠忠之手，
      尚嫌無據；況若前開字跡確為陳麗惠所偽造，其焉能取得許楠忠之身分證字號
      等個人資料，再將之書寫於票據上？益見被告前開所辯不足為採。
    3.更何況被告所稱陳麗惠口頭答應次月再清償並付一個月利息現金一萬二千元予
      陳麗惠，然證人陳麗惠則否認有所謂補貼一個月利息之情事（見本院九十二年
      七月十八日訊問筆錄），再觀之被告及其父於本院上開調查期日命其簽名時，
      彼等父子猶對訊問筆錄字斟句酌，甚至要求補記其陳述，凡此亦見彼等父子行
      事謹慎，然本件會款之結算單上並未記載其有支付一萬二千元予陳麗惠，此與
      被告父子平時行事謹慎之習性亦不一致，則被告選任辯護人以甲○○於結算會
      款時曾支付現金一萬二千元給陳麗惠補貼結欠會款三十九萬元一個月之利息，
      用以印證該會款之擔保本票到期日為如被告所辯之八十八年十一月十三日而非
      同年之十月十三日云云，經核亦無可採。再者，被告雖提出附表編號一之本票
      存根，惟該本票存根被告亦自陳為其自行書寫（含存根上陳麗惠之姓名）；且
      被害人陳麗惠始終否認曾收受該紙本票，則該本票存根亦不能據為被告有利之
      證明。
    4.綜上所述，如附表編號二所示本票正面之字跡既係由被告之子許楠忠書寫，足
      見證人陳麗惠所證較被告所辯為可採，堪認該本票即係被告交予證人陳麗惠作
      為擔保之本票，則該本票既係由被告交由證人陳麗惠收執，其自能確切知悉該
      本票背面「甲○○」之印文確係出自其印章無誤，然其卻於檢察官偵查陳麗惠
      所涉偽造有價證券案件中為前開不實之證述，而此項證言對於許楠忠告訴陳麗
      惠涉嫌誣告是否成立之判斷，即有顯著之影響，自屬於案情有重要關係之事項
      ，其他復有被告在臺灣花蓮地方法院檢察署八十九年度偵字第二二三○號所附
      被告八十九年八月二十四日訊問筆錄及被告為證人之證人結文可證，其有偽證
      之犯行甚明。
  (三)茲再就被告與其選任辯護人其餘辯解論述如左：
    1.本案中之本票原係被告提出予證人陳麗惠作為擔保用，則雙方約定本票之發票
      日期倒填為債權債務發生日即互助會開標日（八十八年十月十日），到期日期
      則為結算債款金額日（同年月十三日）並無違常理，且陳麗惠業已陳明本票面
      額為三十九萬元之原因，甚且被告屢次辯稱如附表編號一之本票方為其交付予
      證人陳麗惠之本票，而該本票據其所陳，面額亦為三十九萬元，被告於原審自
      書之答辯狀以陳麗惠所持有之本票（附表編號二）面額為三十九萬元亦與其應
      付會款金額為五十九萬九千六百元不符，質疑證人陳麗惠所述之真實性，豈不
      自相矛盾？再被告與陳麗惠間之債權債務關係，由被告之子許楠忠任本票發票
      人以擔保付款，本於一般人民契約自由約定之情，尚無不合理之處；又證人陳
      麗惠於原審九十一年八月一日庭訊過程中，雖確曾稱許楠忠係其所收本票之背
      書人乙詞，惟證人陳麗惠於其餘偵查及原審訊問中，均一致陳稱所收本票係由
      許楠忠發票、被告背書，其於九十一年八月一日原審庭訊中，經再次訊問其真
      意，其亦當庭表明所指應係許楠忠為發票人、被告為背書人始為真，核與前揭
      筆跡鑑定結果相符，堪認證人陳麗惠於九十一年八月一日庭訊中稱許楠忠係其
      所收本票之背書人乙詞，應係出於口誤；再證人陳麗惠於調解過程中，究竟有
      無告知被告及許楠忠於收執如附表編號二所示之本票後，即將之撕毀，並不可
      考，即使證人陳麗惠確有如是說，亦非當然出於被告所述之用意。至於被告在
      原審之選任辯護人謂證人陳麗惠或因遺失如附表編號一所示之本票，故有偽造
      如附表編號二所示本票之動機云云，則與前開法務部調查局之鑑定結果不符，
      足見被告前開所辯均不足為採。
    2.至於被告於原審請求調查刻印店自八十八年起迄九十年間有無人委刻「甲○○
      」之印章乙節，經訊問被告欲調查何家刻印店？被告答稱：不知道（見原審卷
      第四十八頁），再參酌前揭法務部調查局之鑑定結果，亦認縱使以機器刻印，
      欲製作出二枚紋路特徵相近印章印版之可能性極微，本院認自無再遍查所有刻
      印店有無他人委刻被告印章之必要。綜上所述，本件被告犯行已臻明確，被告
      選任辯護人於本院聲請對陳麗惠及被告父子進行測謊，及傳喚陳麗惠再對會帳
      情形為說明，並傳訊警員許盛印及再送鑑定，本院認無此必要，附此明。
二綜上所述，被告犯行洵堪認定。核被告所為，係犯刑法第一百六十八條之偽證罪。
  本件原審論處被告偽證罪刑，本非無見，被告上訴空言否認犯罪，其上訴雖無理由
  ，惟被告於偵審中均矢口否認犯行，於本院審理中猶再指摘檢察官為選擇性辦案，
  包庇辦案．．．到總統府也要告，其言詞乖張，無絲毫悔意，原審量處有期徒刑三
  月並諭知緩刑，自屬輕縱，公訴人指被告矢口否認犯行，顯無悔意，認原審量刑過
  輕而提起上訴，其上訴則有理由，因予撤銷改判，並審酌上情，量處有期徒刑五月
  ，用資懲儆。
據上論斷，應依刑事訴訟法第三百六十九條第一項前段、第三百六十四條、第二百九
十九條第一項前段、刑法第一百六十八條，判決如主文。
本案經檢察官李土城到庭執行職務
中     華      民      國      九十二      年     八     月    十五    日
                                    審判長法官  謝  志  揚
                                          法官  何  方  興
                                          法官  蔣  有  木
右正本證明與原本無異。
如不服本判決，應於送達後十日內，向本院提出上訴狀。其未敘述理由者，並應於提
出上訴狀後十日內向本院補提理由狀(須附繕本)。
                                        書記官  鄧  瑞  雲
中      華      民      國      九十二      年     八     月    十五    日
附錄本判決論罪之法律條文：
中華民國刑法第一百六十八條
 (偽證罪)
於執行審判職務之公署審判時或於檢查官偵查時，證人、鑑定人、通譯於案情有重要
關係之事項，供前或供後具結，而為虛偽陳述者，處七年以下有期徒刑。
附表：
  ┌──┬───┬───┬───┬───┬───┬───────┐
  │編號│發票人│背書人│票  號│發票日│到期日│面額（新臺幣）│
  ├──┼───┼───┼───┼───┼───┼───────┤
  │ 一 │甲○○│許楠忠│094398│10.│11.│三十九萬元    │
  ├──┼───┼───┼───┼───┼───┼───────┤
  │ 二 │許楠忠│甲○○│579235│10.１０│10.│三十九萬元    │
  └──┴───┴───┴───┴───┴───┴───────┘


司法院資訊處製作；財團法人民間司法改革基金會備份。
